【裁判字號】    95,交抗,943
【裁判日期】    951221
【裁判案由】    違反道路交通管理處罰條例
【裁判全文】
臺灣高等法院交通事件裁定             95年度交抗字第943號
抗  告  人
即受處分人  甲○○
上列抗告人因違反道路交通管理處罰條例案件，不服臺灣基隆地
方法院，中華民國95年10月31日所為裁定（95年度交聲字第111
號），提起抗告，本院裁定如下：
    主  文
抗告駁回。
    理  由
一、本件抗告意旨略以：
（一）本件事故肇因於證人呂佳軒，其自承喝高梁酒（含水）五
      杯，有七分醉意，又拿著一支約四十公分左右的鐵棍（樹
      枝），橫行於路中，拍打過路車輛有四輛之多，且先無道
      理揮拳襲擊抗告人，造成抗告人右上眼、臉撕裂傷，當時
      抗告人只好離開，但因造成傷害，抗告人再行回頭，找其
      理論。
（二）然呂佳軒應該是喝酒太多，頭腦不清，手中拿著鐵棍，衝
      出阻擋抗告人，並欲攻擊抗告人，因其左閃、右閃不定，
      以致抗告人車輛之左前方右保險桿不慎擦撞呂佳軒左腳，
      發生第一次碰撞，呂佳軒當時並未受到傷害（見長庚醫院
      診斷書並無左腳受傷紀錄），故雖倒下時，尚可爬起來，
      卻像瘋了似的迅速靠近抗告人左側車門，意圖拉開車門再
      次攻擊抗告人，抗告人居於前次被毆的經驗，心中極度恐
      懼，為避免被拉開車門再次被攻擊的危險，抗告人立即移
      動車輛向後倒退甩開他，再駕車向右前方閃避他，但呂佳
      軒速度很快，不慎車子左前方向燈殼處，再度擦撞到呂佳
      軒右側（見長庚醫院診斷書並右下腹撕裂傷約三公分），
      致使他跌倒在地，左前方向燈殼破損。
（三）在車子閃躲時，車輛幾乎碰到路邊放置的招牌，且呂佳軒
      雖然倒地，但因為害怕出現再攻擊的行為，也為著急於脫
      離現場及避免追受攻擊，又車子往右閃避時，不清楚他究
      竟在何處，更未看到呂佳軒在車後，且時間相當短促、急
      迫，為急著離開現場，緊急倒車往後時，緊張中並沒有感
      覺碰撞到呂佳軒，更遑論知道呂佳軒倒地不起，有沒有攻
      擊能力。
（四）事實上，呂佳軒在民國（下同）九十五年十月二十日交通
      法庭陳述，當時「頭在車子外面，身體在車子底下」、「
      最後一眼看到的確實是他車子行李箱、保險桿的部分」云
      云，顯示不是車頭撞擊、是發生於倒車時之結果。比對長
      庚醫院診斷書來看，當車輛往前幾乎碰到路邊放置的招牌
      時，他應該已經爬起，正準備起身作攻擊，與地面間有一
      定高度，否則怎會「看到行李箱、保險桿」，又怎會左額
      撕裂傷約五公分、上排牙齒三顆斷裂之理？換言之，應是
      車輛倒車時，行李蓋、保險桿碰到頭及牙齒，人倒下，身
      體被繼續倒車的車輛含著，故「頭在車子外面，身體在車
      子底下」，未被壓過。又人在車底下與排氣管尚有一點距
      離，前胸及腹壁碰觸到排汽管而受有二度灼傷，應該是在
      車子底下倒車時停住一剎那，有移動想爬起之可能。而魏
      淑惠作證時表示「那時佳軒遭擦撞躺下、滾到旁邊」，顯
      示呂佳軒尚有意識，原審認為抗告人撞到呂佳軒時「呂佳
      軒已經倒地不起，無再次侵害異議人之可能」，「呂佳軒
      對異議人之侵害已經過去」云云，是臆測之詞，並非事實
      。
（五）按此情節，這不是一般車禍肇事問題，是抗告人急於脫離
      現場之緊急行為，係受呂佳軒一連串「現在」不法攻擊之
      侵害時之結果，依當時情況，證人呂佳軒發生擦撞倒下時
      ，尚可爬起來，作開門攻擊動作，若不馬上離開難保不受
      攻擊，再次受到傷害，此乃脫離現場不得已之行為，絕非
      肇事逃逸。
（六）對於現在不法之侵害而出於防衛自己或他人權利之行為不
      罰，從車輛往前遇到招牌及車輛倒車閃離是遭受攻擊中之
      正當防衛及緊急避難的行為，主、客觀上都是遭受攻擊中
      ，為自己身體免受傷害，而緊急避難是正當防衛的結果，
      當時車輛向右前閃開遇到招牌時，就不見呂佳軒在那裡，
      不知呂佳軒是否跌坐在車後，倒車時更不知發生推碰，焉
      能知道呂佳軒倒在車下，更遑論攻擊「已過去」之理，原
      審認為「已過去」云云，並非事實。
（七）原審引用證人女友之證詞，但女友當時自承是躲在巷子裡
      面，「我要出去的時候，有聽到有鄰居在喊叫的聲音」、
      「鄰居好像喊說呂佳軒被撞到了」、「我不記得我是有看
      到，還是我聽別人說然後拼拼湊湊兜起來」云云，誠然未
      看到當時撞擊全部情形。而三樓證人表示其媳聽到聲音時
      ，才走道窗戶往外看，只有一人躺在地上，並未看到抗告
      人車子，並未目睹全部經過，只聽到「一聲」，應該是第
      二次閃躲時碰撞倒地時前燈殼破損、倒地時發出的，並非
      倒車時發生。
（八）證人魏淑惠曾在車旁企圖阻止異議人離去，對驚慌之抗告
      人而言，只見黑影，當然認為是呂佳軒之同黨，更急於脫
      離現場，以免再追到攻擊，客觀上無逃逸之行為，主觀上
      亦無逃逸之故意，原審認為抗告人要留在現場，採取救護
      或其他必要措施，依據當時狀況是呂佳軒已經發瘋似的，
      是攻擊的「現在」，又何以能停留，等著被打死之理？原
      審又認為「維護車禍事故受害人生命安全、身體健康必要
      之公共政策，且在責令汽車駕駛人善盡行車安全之社會責
      任」，但自身會有立即死亡威脅時，誰又能維護自身的安
      全？
（九）本案經基隆地方法院檢察官審核認定：抗告人對於「呂佳
      軒對其生命及身體之現實不法侵害，而出於防衛自己之權
      利所為之行為」、「且經衡量抗告人所欲保護權力之法益
      與其所侵害之法益，並無過當之處，核其上開行為，應屬
      前揭不罰之正當防衛行為」，而為不起訴處分。
（十）又終身不得考領駕駛執照之規定，傷害人權甚巨，原審雖
      認為裁處「前」之法律或自治條例有利於受處罰者，適用
      最「有利」於受處罰者之規定，但卻又說行政罰法第五條
      之規定，因原處分機關裁處「前」並無較有利異議人之法
      律，仍應適用最初裁處時之法律即修正「前」道路交通管
      理處罰條例第六十二條第一項之規定。惟查道路交通管理
      處罰條例前經立法院大幅修正，相關條文於九十四年十二
      月二十八日經總統修正公布，施行日期則授權由行政院以
      命令定之。嗣經行政院以九十五年六月二十三日行政院院
      臺交字第0950087685號令發布修正條文，自九十五年七月
      一日施行。本件原處分機關裁處後，道路交通管理處罰條
      例第六十二條之修正條文已經通過，但尚未實施，直到於
      九十五年七月一日才施行，但以立法精神之意旨來看，即
      於行為後之法律或自治條例有變更者，原則上係『從新』
      。本件事故並非肇事逃逸，傷者受傷情形並未達重傷之狀
      態，又修正條文雖然九十五年七月一自始生效，但是九十
      四年十二月二十八日已經認為該條文處罰過重而予以修正
      ，只待公布實施而已，而今科以吊銷執照終身不得考照，
      委實失之嚴苛，也有違社會期待，爰請撤銷原裁定云云。
二、按汽車駕駛人，駕駛汽車肇事致人受傷或死亡，應即採取救
    護或其他必要措施，並向警察機關報告，不得駛離；違者吊
    扣其駕照三個月至六個月；逃逸者吊銷駕駛執照，九十四年
    十二月二十八日修正前之道路交通管理處罰條例第六十二條
    第一項定有明文；且依修正前同條例第六十七條第一項規定
    ，違反上開規定而經吊銷駕駛執照者，終身不得考領駕駛執
    照。
三、本院查：
（一）本件抗告人即受處分人甲○○（下稱抗告人）駕駛車號G4
      ─4089號自用小客車，於民國（下同）九十五年二月二十
      四日晚間十時許，行經基隆市○○○路八十二號前，不慎
      撞傷呂佳軒，並於肇事後逃逸，到場處理之基隆市警察局
      第三分局員警認抗告人於「肇事後致人受傷逃逸」，違反
      道路交通管理處罰條例第六十二條第一項之規定，乃掣單
      舉發。抗告人不服舉發，向交通部公路總局臺北區監理所
      基隆監理站提起申訴，原處分機關函請舉發單位調查結果
      ，認抗告人確有上開違規行為，乃於九十五年六月一日，
      以基監字第裁42─R00000000號裁決書裁決吊銷異議人駕
      駛執照，終身禁考。而抗告人對上開裁決不服，向原審法
      院聲明異議，經原審以下述理由，駁回其異議：
  １、抗告人警詢及檢察官偵查中，對於上開時間，駕車駛經上
      地點，遭呂佳軒莫名毆傷右眼瞼，抗告人先駕車離去，旋
      駕車返回現場，欲找呂佳軒理論，然因呂佳軒手持棍棒，
      伊閃躲不及，不慎擦撞證人呂佳軒，呂佳軒站起來後，伊
      因急於離去，又再次不慎擦撞呂佳軒，之後抗告人即駕車
      離去，並未打電話報警，員警係於車禍翌日至抗告人住處
      找到抗告人為肇事人之事實，迭供述在卷（參見臺灣基隆
      地方法院檢察署95年度偵字第1427號卷）；其中關於呂佳
      軒遭抗告人撞到二次、抗告人於肇事後逕自駕車離去，員
      警於翌日始在抗告人住家查獲抗告人之情節，核與證人呂
      佳軒、魏淑惠於警詢、檢察官偵查中及原審訊問本案時，
      證述之情節大致相符，且呂佳軒遭異議人駕駛之車輛撞擊
      後，受有頭皮撕裂傷並頭皮下血腫，約十五公分、左額撕
      裂傷，約五公分、前胸及腹壁二度灼傷、右下腹撕裂傷、
      約三公分、臉部、前胸，及手肘多處擦傷及上排牙齒三顆
      斷裂之傷害，於同日送往基隆長庚紀念醫院急診治療，於
      翌日進行清創及縫合手術之事實，亦有證人呂佳軒之長庚
      紀念醫院基隆分院診斷證明書影本一紙附卷可憑；此外，
      復有道路交通事故現場圖、道路交通事故調查表、現場照
      片六張、異議人車輛肇事後照片八張，及現場遺留之抗告
      人車輛左邊角燈碎片照片一張等件影本附卷可稽。因之認
      抗告人確有於駕車肇事致證人呂佳軒受傷後，未採取救護
      或其他必要措施，且未向警察機關報告，即離開現場之事
      實。
  ２、又證人呂佳軒於檢察官偵查中及原審法院於訊問本案時均
      證稱：遭撞擊後，最後知覺係看到異議人車輛行李箱等語
      ，及證人呂佳軒前胸及腹壁受有二度受有灼傷之事實，因
      之認定抗告人車輛之排氣管曾撞到證人呂佳軒之胸腹部，
      呂佳軒之胸腹部才會受有灼傷，並據此而認定呂佳軒於遭
      撞擊後顯曾躺在異議人所駕車輛之下；復以人之身體有一
      定之厚度，抗告人於駕車前進或後退時，對車下有物體摩
      擦其排氣管或其他車下部位之事實，應有所知覺，而不能
      諉為不知。另參酌證人魏淑惠於警詢、檢察官偵查中及原
      審訊問堅指：抗告人撞傷呂佳軒後，曾攔抗告人之車輛，
      欲阻止抗告人離去等情，及抗告人於九十五年二月二十五
      日警詢時及九十五年六月八日檢察官偵查中均稱：「魏淑
      惠站在車門旁要拉住我」等情，因之認抗告人應知悉其駕
      車撞倒呂佳軒，且證人魏淑惠曾在車旁企圖阻止異議人離
      去，詎抗告人於駕車肇事致呂佳軒受傷後，不僅未停留在
      現場，採取救護或其他必要措施，亦未向警察機關報告，
      反駕車離去，其於駕車肇事致人受傷後逃逸之事實，至為
      灼然，對抗告人辯稱客觀上無逃逸之行為，主觀上亦無逃
      逸之故意云云，認係事後卸責之詞，不予採信。
  ３、抗告人雖提出正當防衛及緊急避難為抗辯，惟按正當防衛
      必須對於現在不法之侵害始得為之，侵害業已過去，即無
      正當防衛可言（最高法院30年上字第1040號判例意旨參照
      ）；又緊急避難行為，須自己或他人之生命、身體、自由
      、財產猝遇危險之際，非侵害他人法益別無救護之途，為
      必要之條件（最高法院73年度台上字第1827號判決意旨參
      照）。本件證人呂佳軒既於第二次遭抗告人駕車撞傷後，
      即倒地不起，經查已無再次侵害抗告人之可能，是證人呂
      佳軒對抗告人不法之侵害，於證人呂佳軒倒地時即已過去
      ，且對抗告人而言，亦不存有何緊急危難之情形，揆諸前
      揭最高法院判例及判決意旨，即與正當防衛及緊急避難之
      要件不符；檢察官對抗告人雖認其駕車離去之行為係出於
      正當防衛，尚有誤會；異議人辯稱係出於緊急避難云云，
      亦無足採。
  ４、原審據上理由，認為抗告人確有前揭駕車肇事致人受傷後
      逃逸之違規行為，因之認為原處分機關依修正前道路交通
      管理處罰條例第六十二第一項規定，吊銷異議人駕駛執照
      ，並依修正前同條例第六十七條規定，終生禁考，並無違
      誤，而認抗告人之異議為無理由，而予駁回。
（二）本院經核閱全卷，認原審所為上述裁定，並無不合違法之
      處。經核抗告人之上開抗告意旨，或仍執陳詞，或其所指
      ，原審裁定已予說明，或難認為可為撤銷原裁定之論據，
      是其抗告為有理由，自應予駁回。
四、據上論結，應依道路交通案件處理辦法第二十六條，刑事訴
    訟法第四百十二2條，裁定如主文。
中    華    民    國    95    年    12    月    21    日
                  刑事第三庭審判長法  官  許國宏
                                  法  官  陳祐治
                                  法  官  許增男
以上正本證明與原本無異。
不得再抗告。
                                  書記官  葉金發
中    華    民    國    95    年    12    月    21    日


司法院資訊處製作；財團法人民間司法改革基金會備份。
